行　政　法　院　判　決　　　　　　　　　　　　　　八十八年度判字第八四一號
　　原　　　告　甲○○
　　被　　　告　財政部臺灣省北區國稅局
右當事人間因綜合所得稅事件，原告不服行政院中華民國八十七年七月十日台八七訴
字第三四七一四號再訴願決定，提起行政訴訟。本院判決如左︰
　　主  文
原告之訴駁回。
　　事  實
緣原告民國八十年度綜合所得稅結算申報，被告以其漏報其本人及配偶江淑卿取自國
防部中山科學研究院（以下簡稱中科院）之薪資所得共計新台幣（下同）四四四、九
三六元，乃核定補徵稅額三四、二七八元。原告不服，就上開薪資所得四四四、九三
六元部分，申經復查結果，未准變更，提起訴願、再訴願均遭駁回，遂提起本訴。茲
摘兩造訴辯意旨於次：
原告起訴意旨略謂：一、系爭所得（品位加給、技術加給部分）應免徵所得稅：（一
）本件系爭「品位加給、技術津貼」所得是否具研究補助費之性質，而合於免稅之規
定。惟所得稅法第四條第八款立法意旨，在對於從事研究開發工作者，予以租稅優惠
，以便提昇國家科技水準，並改善社會生活條件。細究中科院所研發者，乃及國家
安全、全民福祉之國防科技，非一般民生科技所可比擬，而一般科技之研發尚且予以
租稅優惠，舉輕以明重，本案之研發自應給予更高之優渥與勵，故而本案原告所領
取之技術津貼所得為研究補助費應合於免稅優惠之立法目的，依法免納所得稅。（二
）被告認定系爭所得為應稅所得，其所依據者為財政部六十八年十一月三十日台財稅
字第三八五○一號函釋，依該函釋內容以察：本件系爭所得究竟是否屬免稅之研究補
助費，首先應審查該項所得給付之本質，而非給付之方式，原處分機關及訴願決定機
關以法律未規定之要件限制免稅之認定標準，顯然與「租稅法定主義」有違。姑且不
論本件系爭之（品位加給或技術津貼）本質為何，但就中科院自申請及至發放該項所
得予員工之過程觀之，亦合於上開財政部函釋說明第二點免納所得稅之要件，按本案
研究補助費係以「個案」申請，換言之，是針對每個研究計劃個別申請，且其發放方
式是依各個員工對各個不同之專案所作之各別貢獻程度，分別發放，因此，在不同之
專案中，各參與員工所領取之研究補助費，並不固定，亦即並非定額給付。再研究補
助費依其性質原應依各階段進度，分別給予，但國防科技之研發乃經年累月始能獲得
成果（短者三年、五年、長者逾十年），倘堅持該原列，將置員工生活於不顧，有鑒
於此，在會計上乃依員工參與程度不同，分別計算獎勵津貼之金額採按月給付，此乃
權衡變通之辦法，惟中科院係專案個別申請研究補助費，且按研究計畫個案分別給付
；應無疑義，由上述得知，本件之技術津貼所得，依該函釋應屬免稅範圍。（三）按
桃園地院八十六年度勞訴字第二十六號判決書、八十五年度勞上字第二十三號判決書
，其對原告於退休時民事法院對所領取之研究補助費認非屬薪資所得，不得列入退休
金請領範圍。由上述判決書得知，本件技術津貼所得應屬免稅範圍。二、政府機關對
人民之信賴應予保護：（一）又按「機關之間對法條施行若有爭議，在爭議未確定前
，如對人民權益有所影響，應選擇對人民最有利之方法為之」。此法治國家行政權作
用時之基本原則下，為避免侵害人民的權利，應為之當然限制。況且，如果其中之一
機關施行之結果是對人民有利之授益處分，且其依據是之前即已核定所為之行政命令
或機關與人民簽訂契約時即為之固有宣示，則縱或與其他機關間有爭議，最後結果如
何，也不能因此否認原有之授益結果，加以追回，或有追回之必要時，亦應由做成授
益決定之機關代為負擔。而此行政作用上之限制，是基於基本法理「誠信原則」，乃
衍伸至行政法上即為「信賴保護原則」及「不溯及既往原則」之原理而生，以避免人
民對國家法治之不信任，而導致其他惡劣之後果（參鈞院七十年度判字第九七五號、
七十一年度判字第一一一○號、七十九年度判字第二○九五號行政法院裁判要旨）。
（二）故公法之爭訟，應有右述「信賴保護原則之適用」（參鈞院七十六年判字第四
七四號判決），蓋不管行政機關之決定是否合法，除了重大且明顯之瑕疵或其違法係
可歸責於納稅義務人外，行政機關之行為一經表露於外，人民通常會對其所造成「法
律狀態」之存續寄以信賴，並依之作為行為依據，此種依據信賴，應受保護，否則人
民將生活於一不確定之法律狀態中。(1)查本案品位加給（或技術加給）應否課徵所得
稅，在民國六十八年財政部雖擬具辦法於六十八年十一月八日台六十八財稅字第一一
二○四號報行政院函准備查在案，並以台財稅第三八五○一號函復國防部；國防部及
中科院秉此遵循往例，就系爭所得仍依憲法第一百六十六條、第一百六十七條所衍伸
出的租稅優惠獎勵措施（即所得稅第四條第八款，非但書部分）認定為免稅所得，因
此並未開立扣繳憑單於原告。甚者，稅捐稽徵機關逐年審閱中科院相關之會計資料，
對系爭金額未予扣繳乙節，皆認同中科院之主張，未予置喙，可證稅捐稽徵人員亦認
定該所得為研究補助費。原告對系爭所得免納所得稅之信賴利益應受保護。(2)再就財
稅機關之作為以觀，除前項所述外，財政部賦稅署於八十年一月四日就納稅義務人所
提出中科院非軍職人員薪資未盡合理之建言，移交桃園縣稅捐稽徵處查明，經該處大
溪分處派員調查瞭解，結果略以：「據中科院稱其員工薪資係分本俸及品位加給（技
術加給）兩部分，本俸依法課稅。至品位『技術』加給依所得稅法第四條第八款規定
為研究補助費，依法免納所得稅。」並函復納稅義務人略以：「中科院員工研究（技
術）加給，係政府為獎勵科技人員科技研究工作之研究補助費，此研究補助費台端建
議應改成單一薪俸核課綜合所得稅，以健全所得稅制，此案俟所得稅法修正時將一併
建議上級單位參採」。本案系爭所得依上開所陳，迨至民國八十年稅捐稽徵機關仍視
為免稅所得。(3)溯自八十一年七月一日財政部台灣省北區國稅局成立，對中科院給付
之「品位加給」與「技術加給」究竟可否適用所得稅法第四條第八款規定免課所得稅
，認滋生疑義，乃於八十二年四月十五日北區國稅三第八二○○七三○七號函財政部
建議「考量中科院薪給制度對研究補助費性質之加給未按個案給付，致應列入課稅範
圍之因素，採不溯既往原則；明定自八十二年度起，中科院非軍職人員研究補助費性
質之品位（技術）加給均應列入薪資所得扣繳範圍，並應依法申報綜合所得稅。」以
1.政府機關乃屬一體，尚不得因編制之改變，而否認前者作為，是以在未有新函令發
布前，自不應因編制之改變，肆意將免稅所得列為應稅所得。2.又北區國稅局亦坦承
系爭品位加給（技術加給）究竟是否合於免稅要件滋生疑義。3.再就北區國稅局於該
函中亦建議「採不溯既往原則；明定自八十二年度起．．．」依右述足證財稅機關亦
認定系爭品位加給（技術加給）為免稅所得，政府對於人民信賴應予保護。三、其他
有利原告之見解：（一）又李總統在八十四年十月十二日裁示「中山科學研究院文職
員工『品位加給』及『技術津貼』所得稅追繳案，財稅單位對法律的引用，不宜因時
而異，以溯及既往的方式，追課亦有不妥，本案涉及人數眾多波及層面甚廣，甚可能
衍生之社會問題，應予重，希行政院相關單位儘速妥善處理，以免影響政府威信及
當事人權益。」誠哉斯言，中華民國憲法保障人民之權利義務不會因時而異，追課五
年李總統亦認屬不妥，影響政府威信及當事人權益。縱然不為原告權益計，亦得為國
家科技發展長遠計，並非全然免稅的租稅優惠制，是為中科院吸收優秀新血輪，永續
發展的不二法門；試問無天弓飛彈之順利部署，豈有美製愛國者飛彈之獲得，無雄蜂
飛彈已巡弋海疆，美製魚叉飛彈又豈易獲得，台海和平因而確保不少，或明或暗之全
民利益福祉，斷非一億餘元的區區稅收所得所可比擬。被告機關基於職掌欲追課此一
億餘元稅收本無可厚非，但其缺乏二位蔣故總統之眼光與胸襟，以另類思維來思考，
顯然又不符國家整體利益之要求，有因小失大之譏。（二）又訴願法第十九條：「訴
願就書面審查決定之，必要時，得為言詞辯論。」第二十六條：「各機關辦理訴願事
件，應設訴願審議委員會，組成人員以熟諳法令者為原則，其中社會公正人士、學者
、專家不得少於訴願審議委員會成員三分之一」規定，原告認為此案牽連甚廣，行政
院及財政院所屬訴願委員會未召開言詞辯論，亦有失公允。（三）再則中科院組成工
作分子約類分為軍官及文職人員，文職人員又細分為文官、科技聘僱、技術員、行政
聘僱、僱工五類，其中軍官、文官、科技聘僱皆同領受品位加給（是故中科院的軍官
較非在中科院任職之軍官多領了一筆品位加給），但軍官的品位加給至今仍是免稅，
而文官、科聘人員的品位加給如不能免稅，將導致同工不同酬的不平衡心理產生，而
損及研發成效，是為當時層峰核予品位加給、技術加給免稅的另一主要考量之因素。
（四）聯合報八十七年二月二十六日報導：今年起中小學教師之課後輔導、暑期藝術
活動所得，要開始繳納所得稅。（賦稅署長王得山表示，過去財政部不瞭解中小學教
職員有政府發放薪資以外的所得，最近有人向財政部查詢，財政部在研究稅法規定後
，發現這類所得並不是稅法規定之免稅範圍，因此發布新解釋令，並且由今年起適用
。）檢視此篇報導，原告赫然發現財稅單位並未就另發現應徵之稅捐者，依法應補徵
教職員五年漏稅額並予處罰，僅以「不瞭解」一詞帶過，另外軍醫除軍餉免稅外，在
軍醫院執業的加給均需繳稅，而中科院軍職員工除軍餉外，其研究加給（品位加給）
亦可免稅賦。此種不公平的現象，顯示財稅單位嚴重違法失職，圖利特定階層人士。
（五）自立晚報八十七年五月二十三日報導中科院的成立創始，及現今面臨的困境，
追課品位（技術）加給所引起抗爭事件，十分詳實，其中提及中科院是由蔣介石總統
一聲令下而創立，顯然一般輿論亦承認中科院的創立，來自於動員戡亂時期所賦於總
統權利而成立的研發機構，其享有免稅之租稅優惠待遇，是可以推論而得。請撤銷原
處分及一再訴願決定等語。
被告答辯意旨略以︰一、按「左列各種所得，免納所得稅：一．．．八中華民國政府
或外國政府、國際機構，教育、文化、科學研究機關、團體、或其他公私組織，為獎
勵進修、研究或參加科學或職業訓練而給與之獎勵金及研究、考察補助費等。但受領
之獎學金或補助費，如係為授與人提供勞務所取得之報酬，不適用之。」「一凡依職
級按月定額發給者，應屬各該研究人員之薪資所得，應於給付時依法辦理扣繳，所得
人並應於年度結算申報時合併申報課稅。二如係按研究計畫個案給付、並非通案按職
級按月給付者，則為研究補助費，依法可免納所得稅。三如屬第一種情形，中科院以
往未依法扣繳，所得人以往年度亦未申報納稅者，應即請中科院轉知各所得人自行向
稽徵機關補報並補繳應納稅款，可免予處罰，自六十九年一月起，中科院應於給付時
依法扣繳，所得人應於每年終後合併申報綜合所得稅。四本案經報奉行政院六十八年
十一月八日台六十八財第一一二○四號函准予備查在案。」「中科院給付非軍職人員
「科技品位加給」暨「技術津貼」之所得稅徵免原則，仍請依本部六十八年十一月三
十日台財稅第三八五○一號函辦理。」分別為所得稅法第四條第八款所規定及財政部
六十八年十一月三十日台財稅第三八五○一號函、八十四年八月十四日台財稅第八四
一六四一四一八號函釋有案。次按「中科院給付非軍職人員之科技品位加給暨技術津
貼，免扣繳所得稅一案，與現行法令規定不合，奉示：本案應依法課徵所得稅；至追
課以往年度所得部分，請洽商財政部妥為處理．．．。」復為行政院秘書長八十四年
十月十七日台八十四財三七○○七號函釋在案。二、經查中科院之預算雖分別依計畫
編列人事費支應其員工之各項給與，但實際上領受「科技品位加給」或「技術津貼」
之非軍職人員，無論配屬之單位或參與不同計畫，悉依該院所訂「科技人員品位加給
支給標準表」、「技術員薪給標準表」之等級，每月按級定額領取「科技品位加給」
或「技術津貼」。該院與其聘僱人員之約定事項亦載明所指薪給，除實物代金及眷補
費外，包括全部給與，是以該院非軍職人員所領受之「科技品位加給」或「技術津貼
」，核屬其因提供勞務所取得之報酬，另本局於八十二年間曾派員前往該院現場瞭解
結果，該院支付非軍職人員之「科技品位加給」及「技術津貼」係採按月給付方式，
是依前揭法條及函釋規定，原核定以系爭薪資所得（研究補助費或品位加給）四四四
、九三六元，併課當年度綜合所得額，核定應補稅額三四、二七八元，要無不合。三
、至原告主張於申報所得稅時，即依當年度扣繳憑單誠實申報，而今中科院復掣發扣
繳憑單，原處分機關怠於事實之認定，而以扣繳憑單之掣發與否為課稅之認定標準，
且在認定標準未明確前，追溯補徵系爭所得之綜合所得稅，實有悖依法課稅原則乙節
；按財政部六十八年十一月三十日台財稅第三八五○一號函釋，中科院發給研究人員
之研究加給依職級按月定額發給者，應屬各該研究人員之薪資所得，應於給付時應依
法辦理扣繳，所得人並應於年度結算申報時合併申報課稅，並自六十九年一月起有適
用。是「品位加給」屬薪資所得應合併申報課稅已臻明確，原告主張顯係對法令之誤
解。四、另主張稅捐稽徵人員逐年審閱中科院相關之會計資料，對系爭金額未予扣繳
乙節，均未予置啄，顯證同意中科院對該所得性質認定為研究補助費，屬免稅範圍乙
節，查就中科院系爭「品位加給」或「技術津貼」是否依法扣繳、申報情事，於本局
成立前即八十年元月間經桃園縣稅捐稽徵處大溪分處去函中科院請依法辦理，本局成
立後亦先後多次函請中科院提示資料供核，此有本局大溪稽徵所八十三年一月二十二
日北區國稅大溪審第00000000號等函件可稽，是原告主張委無足採。且按現
行所得稅法對此相關之規定條文，係於民國五十二年制訂迄今，對系爭「品位加給」
及「技術津貼」應依法課徵所得稅之規定並未修正，本局依所得稅法規定補徵八十年
度綜合所得稅，依法並無不合，請駁回原告之訴等語。
    理  由
按中華民國政府或外國政府，國際機構、教育、文化、科學研究機構、團體，或其他
公私組織，為勵進修、研究或參加科學或職業訓練而給與之學金及研究、考察補
助費等所得，免納所得稅。但受領之學金或補助費，如係為授與人提供勞務所取得
之報酬，不適用之，為行為時所得稅法第四條第八款所規定。又凡公、教、軍、警、
公私事業職工薪資及提供勞務者之所得，為薪資所得，該項所得之計算，以在職務上
或工作上取得之各種薪資收入為所得額；前項薪資包括薪金、俸給、工資、津貼、歲
費、金、紅利、各種補助費及按月或按年分期給付之退休金或養老金。但為雇主之
目的，執行職務而支領之差旅費、日支費及加班費不超過規定標準者，及依同法第八
條規定免稅之項目，不在此限，復為同法第十四條第一項第三類所明定。本件原告八
十年度綜合所得稅結算申報，被告初查以其漏報其本人及配偶取自中科院之薪資所得
四四四、九三六元，乃核定補徵稅額三四、二七八元。原告不服，以系爭所得係研究
補助費，依行為時所得稅法第四條第八款規定，應屬免稅所得，且系爭所得係依研究
計畫專案申請及依各員工參與程度分別計算發放，並非定額給付，於會計上採按月給
付僅屬權衡變通辦法，其性質符合財政部六十八年十一月三十日台財稅字第三八五○
一號函釋，稽徵機關逐年至中科院查閱相關會計資料，亦對系爭所得未予扣繳一節未
予置理，中科院據以認定系爭研究補助費係屬免稅所得，應屬合法、適當，稽徵機關
於經過數年後始為應稅主張，有違信賴原則云云，申經復查結果，以原告及配偶均為
中科院非軍職員工，八十年度領取自中科院薪資中之四四四、九三六元屬品位加給，
為其所不爭，而中科院之預算雖分別依計畫編列人事費支應員工之各項給與，然領受
科技品位加給或技術津貼之非軍職人員，無論配屬之單位或參與不同計畫，悉依該院
所訂「科技人員品位加給支給標準表」「技術員薪給標準表」之等級，每月按級定額
領取科技品位加給或技術津貼。中科院聘僱人員之約定事項亦載明薪給除實物代金及
眷補費外，包括全部給與，業經財政部台灣省北區國稅局所屬大溪稽徵所赴中科院查
閱資料瞭解無誤，並為中科院八十一年十一月三日八十一訓誠字第一六八七三號函所
明示，系爭品位加給自始即屬薪資所得，自應依法合併申報繳稅，原核定並無不合，
乃未准變更。至原起訴主張：就中科院之命名、成立背景及動機以及三十年來之研發
成就，自有憲法第一百六十五條、第一百六十六條、第一百六十七條所定勵措施引
伸出之租稅優惠免稅規定之適用。所得稅法第四條第八款但書牴觸憲法。中科院給予
科技人才之品位加給或技術加給，不論發給之形式如何，皆有上述憲法規定引伸出租
稅優惠免稅規定之適用。而財政部（六十八）台財稅字第一一二○四、第三八五○一
號函，仍確定依上述租稅優惠予以免稅，中科院亦始終未開立扣繳憑單，稽徵機關逐
年審查該院預算亦未予置喙。信賴保護原則因而確定。嗣縱認原先之承諾有更改必要
，亦必採不溯既往原則。且依軍事審判法第三條規定，中科院之非軍職員工視同現役
軍人，其所得縱予取消免稅待遇，亦應準用軍人、同步實施，免予追繳五年前所得，
方為合理云云。惟查憲法規定提高從事教育、科學等工作者之待遇，並不表示該項工
作者其所得享有免稅之特權。原告指所得稅法第四條第八款但書之規定違憲云云，要
無可取。又本件中科院之預算雖分別依計畫編列人事費支應其員工之各項給與，但實
際上領受「品位加給」或「技術津貼」之非軍職人員，無論配屬之單位參與不同計畫
，均依該院所訂「科技人員品位加給支給標準表」、「技術員薪給標準表」之等級，
每月按級定額領取科技品位加給或技術津貼。且該院與其聘僱人員之約定事項亦載明
所指薪給，除實物代金及眷補費外，包括全部給與，其非軍職人員所領受之科技品位
加給或技術津貼，核屬因提供勞務所取得之報酬，應無行為時所得稅法第四條第八款
免納所得稅規定之適用。況被告於八十二年間派員前往該中科院瞭解結果，其支付非
軍職人員之科技品位加給及技術津貼確係按月給付方式，復經中科院八十一年十一月
三日（八一）訓誠字第一六八七三號函致被告，說明該院各類薪資扣繳所得稅狀況：
「本院於年度開始即訂有各項研究計畫，並按照研究計畫逐月實施。各項研究計畫除
一般經費外，為獎勵科技人員竭盡心智參與研發工作，另編列研發人員研究補助費及
技術津貼。為便利作業，研發人員研究補助費係採按月發放方式，再經由成本歸戶手
續，回歸計畫預算內（研究補助費採個案給付，必將增加人力及作業之負擔，不符經
濟效益）」等語。足見中科院給付非軍職員工之品位加給及技術津貼之所得，屬經常
性研究補助費給與，且依職級按月定額支給，為提供勞務所取得之報酬，依行為時所
得稅法第四條第八款但書及第十四條第三類之規定，核非屬免稅之所得。系爭應納稅
款，既未逾稅捐稽徵法第二十一條所定核課期間，被告依上開所得稅法規定、發單補
徵稅款，核與租稅法定之原則無違。又軍事審判法第三條第一、二款係指關於在軍事
機關從事軍事工作之非軍職人員，因犯軍法而應受軍法審判者而言，於本件應負公法
上納稅義務之規定，無其適用。至所稱信賴保護原則，係指人民信賴政府機關之決定
，就其生活關係已有適當之安排，應給予保護或給予合理補償而言。本件財政部（六
十八）台財稅字第三八五○一號函釋說明：「一、凡依職級按月定額發給者，應屬各
該研究人員之薪資所得，應於給付時應依法辦理扣繳，所得人並應於年度結算申報時
合併申報課稅。二、如係按研究計劃個案給付、並非通案按職級按月給付者，則為研
究補助費，依法可免納所得稅。三、如屬第一種情形，中科院以往未依法扣繳，所得
人以往年度亦未申報納稅者，應即請中科院轉知各所得人自行向稽徵機關補報並補繳
應納稅款，可免予處罰，自六十九年一月起，中科院應於給付時依法扣繳，所得人應
於每年終後合併申報綜合所得稅。．．．」並未就系爭依職級按月定額發給之所得為
應予免稅之承諾，自無信賴保護原則之適用。是原告應依規定申報系爭所得而未申報
，被告依首揭規定補徵漏報稅款三四、二七八元，一再訴願決定遞予維持，均無違誤
。原告起訴意旨，難謂有理，應予駁回。又本件事實已臻明確，原告請行言詞辯論，
核無必要，併此明。
據上論結，本件原告之訴為無理由，爰依行政訴訟法第二十六條後段，判決如主文。
中    華    民    國     八十八      年      四      月       八        日
                    行 政 法 院 第 三 庭
                                審 判 長 評  事      高  啟  燦
                                         評  事      吳  錦  龍
                                         評  事      黃  合  文
                                         評  事      蔡  進  田
                                         評  事      鄭  淑  貞
右  正  本  證  明  與  原  本  無  異
                                         法院書記官  阮  桂  芬
中    華    民    國     八十八      年      四      月       八        日
